臺灣屏東地方法院民事判決　　　　　　　 94年度訴字第250號
原　　　告　統一超商股份有限公司
法定代理人　戊○○
訴訟代理人　乙○○
被　　　告　益眾有限公司
法定代理人　丙○○
被　　　告　丁○○
　　　　　　甲○○
上列三人
訴訟代理人　黃政雄律師
上列當事人間請求清償債務事件，本院於民國94年12月22日言詞
辯論終結，判決如下：
    主  文
被告應連帶給付原告新台幣伍拾陸萬伍仟捌佰陸拾伍元，及自民
國九十四年六月十日起至清償日止，按年息百分之五計算之利息
。
原告其餘之訴駁回。
訴訟費用由被告負擔六分之五，餘由原告負擔。
本判決第一項於原告以新臺幣壹拾捌萬捌仟柒佰元供擔保後得假
執行。但被告於執行標的物拍定、變賣前以新台幣伍拾陸萬伍仟
捌佰陸拾伍元為原告預供擔保，得免為假執行。
原告其餘假執行之聲請駁回。
    事實及理由
一、被告不抗辯法院無管轄權，而為本案之言詞辯論者，以其法
    院為有管轄權之法院。民事訴訟法第25條定有明文。原告以
    本案有合意以台北地方法院為管轄法院，而聲請移轉管轄等
    語，固據提出加盟契約書及協議書為證，惟因被告已到庭而
    為本案之言詞辯論，依上開法文之規定，本院自有管轄權，
    合先敘明。
二、原告主張：
    原告與被告益眾有限公司前訂有委託經營契約書（簡稱系爭
    契約），委託被告益眾有限公司經營博勝門市（地址：屏東
    市○○路263 號1 樓），經營期間為民國89年8 月9 日起至
    民國94年8 月19日止，並約定由被告甲○○及丁○○擔任連
    帶保證人。嗣被告益眾有限公司因未經原告同意，於94年3
    月21日任意將負責人由甲○○變更為被告丙○○，違反委託
    經營契約第32條規定，構成重大違約，應依第27條規定，賠
    償原告違約金新台幣（下同）60萬元、且被告尚積欠水費
    190 元、電費7,103 元、電話費2,622 元、及其他損害（包
    含負績效14,907元、結束處理費10,000元、月底提領29,781
    元、特殊陳列金17,250元）共計91,538元，為此依契約規定
    提起本件訴訟，並聲明：(一)被告應連帶給付原告新台幣
    691,538 元，及自支付命令送達翌日起至清償日止，按年息
    百分之5 計算之利息。(二)願供擔保，請准宣告假執行。
三、被告抗辯：
    被告益眾有限公司將負責人由甲○○變更為丙○○前，曾向
    原告指派之區顧問蘇宗毅報備經其同意，始於兩個月後為負
    責人變更，且新負責人為原負責人之配偶，亦於統一超商接
    受訓練，其後兩人仍一同持續經營，被告又無違反競業禁止
    義務，原告主張之違約金過高，被告應賠償之金額亦不正確
    ，應為新台幣28,385.27 元等語。並聲明：(一)駁回原告之訴
    。(二)如受不利判決，願供擔保，請准免為假執行。
四、兩造不爭執之事項：被告益眾公司與原告簽立系爭契約，並
    由被告丁○○、甲○○擔任連帶保證人，被告負責人由甲○○變更為方美珠此已構成違約。
五、兩造爭執之事項：(一)違約金是否過高？(二)其他損害之金額為
    何？茲審酌如下：
(一)、違約金是否過高?
(1)、約定之違約金過高者，法院得減至相當之數額，民法第252
    條定有明文。又按當事人約定契約不履行之違約金過高者，
    法院固得依職權減至相當之數額，惟是否相當，仍須依一般
    客觀事實、社會經濟狀況及當事人所受損害情形，並就債務
    人若能如期履行債務時，債權人可得享受之一切利益為衡量
    之標準（最高法院49年台上字第807 號、51年台上字第19號
    判例參照）。是以審核違約金是否過高情事，應就債務人如
    能如期履行債務時，債權人可得享受之一切利益為衡量標準
    。並依違約金係屬於懲罰性質或屬於損害賠償總額預定之性
    質而有不同，若屬前者，應依一般客觀事實、社會經濟狀況
    及當事人所受損害情形，以為酌定標準，若為後者，則應依
    當事人實際上所受損失為標準，酌予核減。
(2)、經查，系爭契約第26條：「有下列情況之一者，甲方得終止
    本契約，並依第27條規定辦理：有本契約第25條所規定之
    任何重大違約事由之一，或有第32條所載之情事發生者。
    ... 」、第27條：「乙方怠於本契約義務之履行或有第26條
    第1 項所載重大違約事由之一者，乙方除須給付甲方懲罰性
    違約金新台幣陸拾萬元整（未稅）外，甲方尚得請求乙方賠
    償因此所受之一切損害。」按被告任意變更負責人，違反經
    營契約第32條之規定，構成違約，此為兩造所不爭執，依契
    約第27條之規定自應給付懲罰性違約金。觀諸該契約內容，
    係原告為管理、維護暨提昇連鎖便利商店整體經營形象之所
    需，核與一般商場交易常情亦無不符，尚難謂有何違反平等
    互惠原則之情。且況衡之被告公司法定代理人之年齡、閱歷
    、當經深思熟慮後基於任意性自由簽訂前開契約，應無輕率
    急迫之理。而原告為國內知名連鎖便利商店，旗下加盟業者
    眾多，為有效管理加盟者之經營，約定違約金尚屬必要。又
    參諸經營契約第14條約定：乙方若無違反本契約規定，甲方
    擔保乙方全年分得之毛利金額為200 萬元。如乙方全年實際
    分得之毛利額不足上開數額時，其不足差額由甲方支付之。
    是如被告依約正常經營，原告擔保被告每年之毛利為200 萬
    元，則兩造約定違約金60萬元，尚難謂過高。被告雖以加入
    原告公司經營之加盟金32萬元，遭原告以違約為由而沒收，
    故認原告之損害應已填補，惟依契約第4 條第1 項約定，加
    盟金係作為使用原告技術、經營管理及營業祕密之對價的一
    部分，與所謂違約之損害無涉，自不得持此而謂原告無受有
    損害。惟本件違約固係因被告變更負責人所致，惟被告於變
    更負責人並非完全未告知原告，而係因其誤以為向原告之區
    顧問報告，即屬程序完備，而原告之區顧問於知悉被告有意
    變更負責人時，卻未予以告知負責人變更須經總公司同意，
    要難謂非無過失，原告實不得以被告必知悉區顧問無此權責
    而卸其責，區顧問既為原告之受僱人，其過失，應可歸責於
    原告。綜上所述，斟酌被告違約情形、原告獲利及受損等情
    ，及原告與被告之經濟地位，爰認被告給付50萬元之懲罰性
    違約金為相當，原告逾此之請求為無理由。
(二)、其他損害之金額為何?
(1)、水費、電費、電話費部分：
    原告主張被告尚積欠水費190 元（92年6 月13日至92年6 月
    26日）、電費7,103 元（92年6 月16日至92年6 月26日）、
    電話費2,622 元（92年5 月至92年6 月26日），業據提出核
    與所述相符之水費、電費、電話費收據為證（見本院卷第
    84-89 頁），被告則以此部分於7 月份績效管銷費內已核計
    過等語，經查，92年7 月分之損益表中固有管銷費用38,193
    元，惟觀諸該損益表已有明白列出水費、電費項目，其金額
    均為0 元，此顯與6 月份損益表之水費、電費、管銷費用等
    項目均有明白記載金額之習慣不符，被告未舉證證明管銷費
    用中包含上開項目，其抗辯有重複核計之虞，要難採信。
(2)、負績效部分：
    原告主張被告應給付92年6 、7 月之負績效14,907元，其績
    效計算方式為：淨利= 可支配收益－管銷費用＋業外收入－
    營業外支出。6 月份為負3,079元 （176,190.94-199,
    197.27+19,927-0=-3,079.33）7月份為負11,118.22（
    24,167.78-38,193+2,907-0=-11,118.22）， 被告則以對於
    6 月份之負績效為3,079 元沒有意見，惟表示7 月份應無須
    分攤加盟主管理費用8,940.28元，故應為2,177.94元等語，
    經查，被告於92年6 月份即已無營業，此有協議書在卷可稽
    ，7 月份既無營業，當無須分攤加盟主管理費，被告抗辯尚
    非無據，是以此部分之費用應予扣除，故總計負績效應為
    5,257.27 元 。
(3)、結束處理費部分：
    原告主張被告應給付結束處理費1 萬元，被告則以本件情形
    為轉店自無須支付結束處理費等語資為抗辯，經查，兩造所
    簽訂之協議書中第2 點之第2 項中，明白約定需給付結束處
    理費1 萬元（見本院卷第96頁），是以被告抗辯無庸給付，
    顯屬無據。
(4)、月底提領部分：
    兩造對於月底提領應為23,443 元，均不爭執（見本院卷第
    129 頁）。是以認被告應給付原告的月底提領金額為23,443
    元。
(5)、特殊陳列金部分：
    原告主張被告應返還特殊陳列金17,450 元，被告則以陳列
    金本應由被告公司所得等語資為抗辯，經查，所謂陳列金係
    指非統一公司之貨品於被告經營之超商架上陳列，所需支付
    之金額，被告既有陳列非屬原告公司之產品，本即須支付陳
    列費用，被告辯稱無庸返還，顯屬無據。按92年1 月至6月
    全國門市菸酒特殊陳列費，於92年7 月扣回，本件總計應返
    還特殊陳列金為17,250元，其計算式為：總分配金額（9,
    057,637.8）/門市家數（3,308）=每月份應扣回金額2,738.
    1 ，含稅金額為2,875 元，則總計1-6 月份為2,875 元×
    6=17,250元，此數額有原告提出之傳票為證（見 本院94年
    度訴字第132 號卷第166-171 頁），是原告請求被告給付
    17,250元為有理由。
(6)、按被告應給付水費190 元、電費7,103 元、電話費2,622 元
    、負績效5,257.27 元、結束處理費10,000 元、月底提領
    23,443元、特殊陳列金17,250元，總計65,865元 (4 捨5 入
    )， 逾此部分之請求無理由，應予駁回。
(三)、按連帶債務之債權人，得對於債務人中之一人或數人或其全
    體，同時或先後請求全部或一部之給付。連帶債務未全部履
    行前，全體債務人仍負連帶責任。民法第273條定有明文。
    又連帶保證者，乃保證人與主債務人連帶負債務履行責任之
    保證，具有連帶債務之性質。且保證債務，除契約另有訂定
    外，包含主債務之利息、違約金、損害賠償及其他從屬於主
    債務之負擔，民法第739 條、第740 條均有明定。查被告丁○○、甲○○既為被告益眾有限公司之連帶保證人，自負連
    帶責任。綜上所述，原告請求被告連帶給付違約金50萬元
    及其他損害65,865元，合計565,865 元及自支付命令送達（
    94 年6月9 日）翌日起至清償日止，按年息百分之5 計算之
    利息，為有理由，逾此部分之請求為無理由，應予駁回。
(四)、假執行之宣告：
    兩造原告陳明願供擔保，請准為假執行及免為假執行之宣告
    ，核無不合，爰酌定相當擔保金額准許之。
結論：原告之訴一部為有理由，一部無理由，依民事訴訟法第
79條、第85條第2 項、第390 條第2 項、第392 條第2 、3 項，
判決如主文。
中　　華　　民　　國　　94　　年　　12　　月　　29　　日
                  民事第二庭    法　官　吳思怡
正本係照原本作成。
如對判決上訴，須於判決送達後20日內向本院提出上訴狀，其未
表明上訴理由者，應於提出上訴後20日內向本院補提理由書狀（
均須按他造當事人之人數附繕本）。
中　　華　　民　　國　　94　　年　　12　　月　　29　　日
                                書記官　劉音利
